【裁判字號】    92,上更(二),373
【裁判日期】    921021
【裁判案由】    殺人等
【裁判全文】
臺灣高等法院刑事判決                      九十二年度上更（二）字第三七三號
    上  訴  人    臺灣板橋地方法院檢察署檢察官
    被      告    丁○○
    選任辯護人    蔡宏修律師
右上訴人因被告殺人等案件，不服臺灣板橋地方法院八十九年度重訴字第四九號，中
華民國九十年十月二十五日第一審判決（起訴案號：臺灣板橋地方法院檢察署八十九
年度偵字第一七二五０號），提起上訴，經判決後，由最高法院第二次發回更審，本
院判決如左：
    主  文
上訴駁回。
    理  由
一、公訴意旨以：丁○○於民國（下同）八十九年九月七日，攜帶型號不詳之制式手
    槍（按應係扣案之九釐米制式手槍）及不詳數量之制式子彈，與不知情之甲○○
    前往臺北縣中和市○○路○段二三二號三樓「時代ＫＴＶ酒店」，與丙○○（業
    經本院更(一)審判處有期徒刑五年四月，併科罰金新臺幣五萬元確定）、乙○○及
    綽號「阿權」、「阿南」之不詳姓名成年男子等人飲酒。迨翌日凌晨零時四十分
    許，雙方發生爭執，乙○○等人持用制式手槍，作勢共同至山上談判。甲○○見
    狀即奪門而出，丁○○為使甲○○得以順利離開包廂，竟持所攜帶之制式手槍，
    先朝包廂之天花板射擊後，明知以槍對人射擊，會發生死亡之結果，猶往在包廂
    內喝酒之蔡萬來射擊，致蔡萬來頭部中彈，因顱內出血，送醫急救不治死亡。因
    認被告丁○○涉有刑法第二百七十一條第一項之殺人罪、槍砲彈藥刀械管制條例
    第十一條第四項之未經許可持有可發射子彈具有殺傷力之槍枝罪（應係同條例第
    七條第四項之未經許可持有手槍罪）及第十二條第四項之未經許可持有子彈罪等
    罪嫌。
二、按犯罪事實應依證據認定之，無證據不得認定犯罪事實；不能證明被告犯罪者，
    應諭知無罪之判決，刑事訴訟法第一百五十四條第二項及第三百零一條第一項，
    分別定有明文。而所謂認定犯罪事實之證據，係指足以認定被告確有犯罪行為之
    積極證據而言，苟未能發現相當證據，或證據不足為不利於被告事實之認定時，
    即應為有利於被告之認定，更不必有何有利之證據，亦不能以推測或擬制之方法
    ，以為裁判基礎（最高法院二十九年上字第三一０五號、四十年台上字第八六號
    、五十六年度台上字第八０七號判例意旨參照）。本件公訴人認被告丁○○涉有
    上開罪嫌，無非係以：（一）同案被告丙○○之供述；（二）查獲之五顆彈殼經
    鑑定結果，均為同一把槍所擊發，足認係由被告所擊發，並非槍枝走火；（三）
    被告丁○○明知包廂內有多人在場，竟仍持槍對人射擊，顯有殺人之犯意；（四
    ）蔡萬來係因槍擊死亡，業經檢察官督同檢驗員相驗屬實，製有勘驗筆錄、相驗
    屍體證明書及驗斷書等在卷，為其論據。經訊據被告丁○○，則堅決否認有何犯
    行，辯稱：（一）其未攜帶手槍前往赴約，僅於丙○○取出槍械時，上前搶槍，
    尚未拿到槍，即遭丙○○等人圍毆成傷，並未開槍；（二）其與甲○○進入包廂
    後已由乙○○搜身，若有攜帶槍枝，豈能不被發現；（三）九釐米手槍頗為笨重
    ，其顯無可能如乙○○等人所言，將槍枝藏置於褲管之中等語。
三、經查：
（一）被告丁○○於警詢時供稱：「我被打到包廂內倒在地上，結果我於地上撿到一
      把槍，我就順勢撿起向天花板開了一槍，並說讓『芋仔』（指甲○○）走，大
      家不要動。甲○○就先離開，接著我握著槍的手也為丙○○抓著，而遭多人毆
      打，槍也被他們搶回去。我能確定我開的那一把槍只向天花板開了一槍，該把
      槍絕沒有打到蔡萬來頭部。我撿到（手槍）時，發覺是黑色手槍，我就站起來
      把槍舉高，大喊大家不要動，讓『芋仔』走，我就按下板機擊發了。我不曾當
      過兵，我不知道要拉滑套、開保險等動作」（八十九年度偵字第一七一０三號
      偵查卷第三五頁反面至第三六頁），即已供承曾持槍向包廂之天花板射擊一槍
      。被告丁○○嗣雖辯稱僅去搶槍，即遭圍毆，未曾持槍射擊一發，警詢時其因
      接受手術，神智不清，記載其撿槍向天花板射擊一槍之警詢筆錄內容不實云云
      ，惟經原審法院勘驗警詢錄音帶結果，被告丁○○於接受詢問過程連續始末陳
      述，能依據問題切題回答，且一再強調槍不是其所有，有二次敘及在地上撿到
      一把手槍，順勢拿起來開一槍，與筆錄記載內容相符等情，有勘驗筆錄在卷（
      原審Ｂ卷第三五六頁至第三五七頁）可據。被告丁○○既能於該次警詢時同時
      否認攜帶槍械前往酒店，適當維護自己權益，且證人即製作警詢筆錄之警員彭
      振德於原審調查時亦結證稱：「丁○○於接受訊問時神智很清楚，我問他說身
      體是否舒服，他說麻藥已經過了，沒有關係，大城就問他是否可以作筆錄，他
      說可以」（原審Ｂ卷第七八頁）等語；況被告丁○○僅於八十九年九月八日凌
      晨急診治療施打局部麻醉劑，施行左手背皮膚肌腱手術一情，亦有耕莘醫院病
      歷摘錄表附卷（原審Ｂ卷第一一一頁）可稽。綜合上開情節，顯無被告丁○○
      所稱於接受警詢時神智不清之情形。被告丁○○於警詢時之自白，既無證據證
      明非出於自由意志所為，自得採為證據。又參酌丙○○及證人乙○○、薛人寬
      、陶文興等人均證述被告丁○○有持槍朝包廂天花板射擊一槍等情（本院更(一)
      審卷一第四一頁、第五五頁、第一二二頁、第一四六頁），互核一致，並與被
      告丁○○於警詢時之供述相符，足堪認定被告丁○○有持用九釐米手槍，向天
      花板射擊一槍。
（二）經已判決確定之丙○○固迭次指稱九釐米手槍原係被告丁○○所持有並用以射
      擊（警卷第二頁、八十九年度偵字第一七一０三號偵查卷第六五頁反面至第六
      六頁、第一一五頁、原審Ａ卷第十頁、本院更(一)審卷一第四一頁、本院九十二
      年八月六日訊問筆錄），證人乙○○、薛人寬、陶文興等人亦均稱九釐米手槍
      係被告丁○○自行取出開槍等情（本院更(一)審卷一第七三頁、第一二二頁、第
      一四六頁）；惟按持有制式手槍係最輕本刑五年以上有期徒刑之重罪，且扣案
      九釐米手槍涉及槍殺蔡萬來死亡之殺人重罪，而推諉卸責乃人情之常，自不能
      僅以與被告丁○○之立場相對之丙○○等人之陳述，遽認九釐米手槍即為被告
      丁○○所攜帶前往。況被告丁○○所辯於偕同證人甲○○前往「時代ＫＴＶ酒
      店」赴乙○○之約時，已由乙○○搜身一情，不惟業據證人甲○○證述明確（
      本院更(一)審卷一第一三九頁、本院九十二年七月九日訊問筆錄），復經證人乙○○證述無訛（八十九年度他字第二八一五號偵查卷第六六頁、原審Ａ卷第二
      ０七頁反面至第二０八頁、本院更(一)審卷一第五五頁、第七二頁）。以扣案九
      釐米手槍體積不小，重量非輕，倘被告丁○○或證人甲○○欲藏放身上，而不
      為乙○○搜身時所發現，應非易事。另經原審法院囑託法務部調查局由資深之
      測謊專員李復國對被告丁○○施作測謊鑑定，結果被告丁○○就：「（一）扣
      案之九釐米手槍係丙○○攜來；（二）其未持九釐米手槍至現場」等二問題，
      經測試均無情緒波動之反應，研判應未說謊，亦有法務部調查局九十年八月二
      十八日陸(三)字第九００四一二一０號鑑定通知書在卷（原審Ｂ卷第一三九頁
      ）可憑，而按測謊係依一般人在說謊時，會產生遲疑、緊張、恐懼、不安等心
      理波動現象之原理，用科學儀器紀錄受測者於回答問題時之血壓、脈博、呼吸
      等生理狀態，以分析判斷受測者之供述是否違反其內心之真意而有不實之鑑定
      方法。是法院依刑事訴訟法第二百零八條第一項囑託受託機關辦理測謊，受託
      機關所製作之鑑定書，乃屬同法第二百零六條第一項所定之鑑定報告，倘係由
      具備專業之知識技能之鑑定人，使用具有專業可靠性之測謊儀器，以與案情有
      關之適當問題加以測試，復基於保障緘默權，事先獲得受測者之同意，其測謊
      結果，如就有利之供述，經鑑定人分析判斷有不實之情緒波動反應，依補強性
      法則，雖不得作為有罪判決之唯一證據，但非無證據能力，仍得供為裁判之佐
      證，至其證明力如何，事實審法院有自由判斷之職權；反之，若其有利之供述
      ，經鑑定並無任何虛偽供述之情緒波動反應，又無其他合法之積極證據足以證
      明該部分之犯罪事實時，即可印證其真實性，非不得為有利於受測者之認定（
      最高法院八十五年度台上字第五七九一號、八十七年度台上字第三三三九號、
      八十七年度台上字第三九二八號、八十八年度台上字第二九三六號及八十八年
      度台上字第五０三八號判決意旨參照），益徵被告丁○○所辯未攜帶手槍前往
      赴約一節非虛。丙○○及同夥之乙○○、薛人寬、陶文興等人所稱被告丁○○
      攜帶九釐米手槍前往一節，應不足取。
（三）由丙○○於警詢、偵查中及原審調查時先後供述：「一名穿白色上衣男子（按
      指丁○○）持一把黑色手槍朝上面開一槍，穿藍色衣服男子（按指甲○○）衝
      出包廂，我與『阿權』」等人上前搶該手槍，就在拉扯間，他又開數槍」（警
      卷第二頁、八十九年度偵字第一七一０三號偵查卷第六九頁反面）、「在丁○○開第二槍時，我就衝上去制止」（八十九年度偵字第一七一０三號偵查卷第
      六六頁）、「丁○○開第二槍時，我抓住他手，之後他又開好幾槍。當時我將
      丁○○撲向牆邊，不知他朝何人射擊，後來槍聲停止，我有將槍搶下」（原審
      Ａ卷第十一頁）、「據我之觀察，丁○○第一槍打天花板，第二槍也是舉高對
      著上面打，第三、四槍打哪裡，我就不知道。有可能打到人的絕對不是第一、
      二槍。所有槍聲完畢並拿下槍後，才知道蔡萬來被打到。丁○○開第二槍時，
      我已經抓到丁○○之手，當時他手舉起來往上開槍，還沒有聽到蔡萬來叫聲。
      我用左手壓丁○○右手，用右手把槍抓下來。我未看見丁○○針對一定目標或
      未針對目標平射。我壓丁○○時，丁○○開第二槍手有搖晃，開第三、四槍手
      沒有搖晃。我不知道是否丁○○抓槍時，被我左右搖晃才打到人，我並沒有抓
      丁○○之手左右搖晃來掃射。丁○○開第二槍之前，我衝上去推胸部壓向牆壁
      ，然後一手壓住丁○○之右手，一手往他臉部打下去，大概打到鼻子及嘴巴，
      然後就把槍拉下來」（原審Ｂ卷第二七七頁、第二七八頁）；證人乙○○於警
      詢中、原審及本院更(一)審調查時所證述：「丁○○取出一把九０手槍先朝天花
      板射擊一槍，丙○○、薛人寬就過去搶槍，在搶槍同時，丁○○又射擊三槍，
      最後一槍擊中蔡萬來」（八十九年度偵字第二二八六四號影印卷第六頁）、「
      丁○○走到包廂門口持一把手槍朝天花板開一槍，丁○○準備開第二槍時，丙○○和蔡萬來上前搶槍，在拉扯時又開三槍，其中一槍打中蔡萬來頭部」（八
      十九年度他字第二八一五號偵查卷第六六頁）、「丁○○走到包廂門口，拿出
      一把手槍，對天花板開一槍，丙○○、蔡萬來過去搶槍，之後連續開三、四槍
      。丁○○開第二槍時，丙○○、蔡萬來才過去搶槍，我認為是在拉扯時不小心
      射到蔡萬來」（原審Ａ卷第二０八頁至第二一０頁反面）、「丁○○走到門口
      開一槍，丙○○去抓他手，薛人寬也靠過去，我看到抓到丁○○手靠在牆壁上
      ，丁○○又開三槍，丙○○搶到槍，拿給薛人寬，我再從薛人寬手上拿到槍」
      （本院更(一)審卷一第五五頁至第五六頁、第七三頁）；證人薛人寬、陶文興、
      陳金鎮三人於本院更(一)審調查時分別所證述：「丁○○拿槍對天花板開一槍，
      丙○○把丁○○之手推高，我過去幫丙○○搶槍，陶文興也過來搶槍，在搶槍
      過程，丁○○又開三、四槍。丁○○開槍時，丙○○按住他手腕」（本院更(一)
      審卷一第一二二頁、第一二三頁）、「丁○○先對空開一槍，丙○○趁丁○○
      不注意時把他持槍之手推高，大家都過去搶槍，在搶槍過程，又開三、四槍」
      （本院更(一)審卷一第一四六頁）、「我沒有看清楚丁○○手上那把槍怎麼來的
      ，有開好幾槍，我不確定幾槍，都是丁○○開的」（本院更(一)審卷一第一四二
      頁）等語以觀，非但丙○○、乙○○、薛人寬、陶文興及陳金鎮等人均未明確
      指證被告丁○○有故意朝人射擊，乙○○甚且稱蔡萬來係遭不慎射及，足認被
      告丁○○於朝天花板開一槍後，即遭丙○○及薛人寬、陶文興等人圍攏搶槍，
      第二槍以後，係被告丁○○持槍之手為丙○○推高後，於拉扯過程中射擊而出
      。以被告丁○○開第一槍時，甲○○已奪門而出，被告丁○○僅有孤身一人，
      猝遭多人上前攻擊、包圍搶槍，勢必無以招架，持槍之手復已受制於丙○○，
      衡情實無法從容持槍朝對方人員射擊，難以認定被告丁○○有持槍朝人射擊。
      況證人乙○○、薛人寬、陶文興、陳金鎮等四人，均未於警詢及偵查中到庭，
      俟檢察官將被告丁○○及涉嫌違反槍砲彈藥刀械管制條例之丙○○提起公訴後
      ，僅乙○○曾到庭應訊，其餘三人從未到庭，其等均因本案與已判決有罪確定
      之對立被告丙○○共同觸犯無故持有手槍罪而被列為共同被告，除乙○○因犯
      他罪具有裁判上一罪之關係而移送臺灣板橋地方法院他股併案審理外，薛人寬
      、陳金鎮、陶文興等三人，亦經臺灣板橋地檢署檢察官提起公訴，有臺灣板橋
      地方法院檢察署九十一年度偵字第二０三二０號檢察官起訴書附本院更(一)審卷
      （卷一第一五四頁至第一五九頁）可稽。本件與已判決有罪確定之對立被告丙○○有共犯關係之乙○○、薛人寬、陶文興、陳金鎮等四人於本院更(一)審調查
      中所為有利對立被告丙○○之證述，未可遽信；且彼等對一枝手槍之重量若干
      ，被告丁○○如何將槍藏在褲管中而能行走自如等重要關鍵問題，均無法說明
      ，亦有違常理，均不足資為對被告不利認定之依據。最高法院發回更審意旨以
      證人乙○○、薛人寬、陳金鎮、陶文興及對立被告丙○○等人上開不利被告丁○○之供述「如果屬實」為前提，尚屬臆測推定之詞。至丙○○於本院更(一)審
      審理時稱：「丁○○拿槍指著大家，退到門口要出去前，朝天花板開一槍，我
      上前推他，丁○○就抓狂一直開槍，我未注意被告丁○○往哪邊開槍，我於槍
      聲停止才抓住他手，搶下槍枝。丁○○係舉高射擊天花板，我抓他手腕，丁○○手掌彎曲射擊」（本院更(一)審卷二第四一頁至第四二頁），指稱因被告丁○○故意朝人射擊停止後，始被抓住手腕一節，核與前供被告丁○○於開第二槍
      前即被抓住手腕之情節不合，洵不足取。
（四）雖被告丁○○於檢察官訊問時供承：「是與對方在搶槍時，槍枝走火，我當時
      與丙○○在搶槍」（八十九年度偵字第一七一０三號偵查卷第一一四頁反面）
      、「丙○○及其他三名年輕人拿槍指我，我去搶丙○○之槍，在搶奪當中槍枝
      走火，我即被三、四人圍毆。我有聽到三、四聲槍聲，聽到『阿權』說弄到自
      己人」（八十九年度偵字第二七二五０號偵查卷第十四頁反面）云云，惟被告
      丁○○上開供述僅足認定蔡萬來係在被告丁○○與丙○○等人搶奪槍枝之過程
      中遭所擊發之子彈擊中，並未足以證明被告丁○○有蓄意朝人射擊。且於多人
      搶奪槍枝之過程中，場面混亂，在場之眾人均可能接觸槍枝，其中一人不經意
      間誤觸板機而擊發子彈之情形，並未能逕予排除，不能遽以認定搶槍過程中槍
      枝擊發，即係由被告丁○○所為，遑論認定被告丁○○基於殺人之直接故意，
      或不確定故意，蓄意朝他人射擊。至被害人蔡萬來頭部所受槍擊，雖經鑑定結
      果，係遭直接射入，並非受流彈波及所致，有內政部警政署刑事警察局九十年
      一月三日（八九）刑醫字第一九五五六八號函所附法醫解剖鑑定報告在卷（原
      審Ａ卷第一二三頁至第一二八頁）可據，惟槍枝不經意間誤觸板機，亦可能逕
      射入人體，而非受流彈波及，尚未能因蔡萬來係遭子彈直接射入頭部，即指並
      非槍枝於眾人搶奪槍枝過程中有人不經意間誤觸板機而射出子彈所造成。至查
      獲之五顆彈殼經鑑定結果，均為同一把槍所擊發，尤未可逕認係由被告丁○○
      所擊發。
（五）按對於現在不法之侵害，而出於防衛自己或他人權利之行為，不罰。但防衛行
      為過當者，得減輕或免除其刑，刑法第二十三條定有明文。又刑法上之防衛行
      為，祇以基於排除現在不法之侵害為已足，防衛過當，指防衛行為超越必要之
      程度而言，防衛行為是否超越必要之程度，須就實施之情節而為判斷，即應就
      不法侵害者之攻擊方法與其緩急情勢，由客觀上審察防衛權利者之反擊行為，
      是否出於必要以定之（最高法院六十三年台上字第二一０四號判例、八十七年
      度台上字第三七二０號及七十七年度台上字第二六九五號判決意旨參照）。如
      前所述，被告丁○○雖有持有槍枝，向天花板射擊一槍行為，惟彼時其右手已
      遭對立被告丙○○制住，並遭丙○○及其同夥薛人寬、陳金鎮、陶文興等人圍
      毆，頭部被手槍槍托重擊，因而重傷倒地，且乙○○、薛人寬、陳金鎮等人假
      借談判之名，囑甲○○及被告丁○○外出至山上談判，非僅甲○○之生命、自
      由受到不法威嚇之侵害，被告丁○○之生命、自由亦受到現時不法之侵害，被
      告丁○○為排除目前之危害，於取得手槍後，向天花板射擊一槍示警，並未向
      他人射擊，應係出於正當防衛之意思所為，揆諸上開說明，合於正當防衛之要
      件，且其防衛行為並無過當情事，自可阻卻違法。且被告丁○○對於所拾起之
      手槍並無持續持有之意圖，尤不構成未經許可無故持有手槍罪（最高法院七十
      六年十六年台上字第五五０八號、七十六年度台上字第二０九０號、七十四年
      度台上字第一八三七號判決意旨參照）。
四、綜上所述，公訴意旨所舉上開各項事證，均不能使本院形成被告丁○○犯有未經
    許可持有手槍罪、未經許可持有子彈罪，及殺人罪之確信。此外，本院復查無被
    告丁○○有何非法持有槍彈、殺人犯行之其他積極證據，揆諸前揭規定及判例意
    旨，不能證明被告丁○○犯罪，自應諭知無罪之判決。原審爰為被告丁○○無罪
    之諭知，並無不合。檢察官循告訴人蔡女（蔡萬來之母）之請求提起上訴，以被
    告丁○○確有持槍殺人之犯行，指摘原判決關於被告丁○○部分為不當，為無理
    由，應予駁回。
據上論斷，應依刑事訴訟法第三百六十八條，判決如主文。
本案經檢察官曾忠己到庭執行職務
中    華    民    國      九十二      年      十      月      二十一    日
                              臺灣高等法院刑事第六庭
                                  審判長法  官  陳  春  秋
                                        法  官  洪  英  花
                                        法  官  王  麗  莉
右正本證明與原本無異。
檢察官如不服本判決，應於收受送達後十日內向本院提出上訴書狀，其未敘述上訴之
理由者並得於提起上訴後十日內向本院補提理由書（均須按他造當事人之人數附繕本
）。
                                        書記官  蘇  秋  
中    華    民    國      九十二      年      十      月      二十一    日


司法院資訊處製作；財團法人民間司法改革基金會備份。
